【裁判字號】    89,訴,2678
【裁判日期】    891123
【裁判案由】    回復登記等
【裁判全文】
臺灣臺中地方法院民事判決  八十九年度訴字第二六七八號
    原      告  乙○○
                丙○○
                丁○○
    右三人共同
    訴訟代理人  洪明儒律師
                張皓帆律師
    被      告  戊○○○○○○.
    訴訟代理人  甲○○        .
右當事人間回復登記等事件，本院判決如左：
    主    文
被告應將坐落台中縣后里鄉○○○段第四三四之二三地號，田，面積０．一五四七公
頃土地，各分別移轉登記應有部分十分之一於原告乙○○、丁○○、丙○○。
訴訟費用由被告負擔。
    事    實
甲、原告方面：
  一、聲明：如主文第一項所示。
  二、陳述：
  （一）系爭坐落台中縣后里鄉○○○段第四三四之二三號土地（以下簡稱系爭土地
        ），原為羅成所有，於羅成去世前之民國（下同）六十六年五月二十日，其
        子羅吉松（即被告戊○○○○○○之被繼承人）、羅吉長、原告丁○○、乙
        ○○及丙○○共同訂立分鬮書，將系爭土地交由羅吉松、羅吉長二人耕種。
        俟羅成去世後其女性繼承人均拋棄繼承，由羅吉松、羅吉長及原告乙○○、
        丙○○、丁○○等五人繼承羅成之遺產。因系爭土地為農地，其時土地法規
        定農地應分歸能自耕者繼承，而於繼承時僅羅吉松、羅吉長二人有自耕農身
        分，因而由原告乙○○、丙○○、丁○○三人將自己對於系爭土地之應有部
        分（各為五分之一）信託登記於羅吉松、羅吉長二人，信託登記於羅吉松部
        分則為系爭土地應有部分十分之一（即乙○○、丙○○、丁○○應繼分之一
        半）。為恐日後產生糾紛，羅吉松、羅吉長並於七十年七月六日委請代書陳
        鐘壬代為書寫「切結書」，載明：「立切結書人等切結家父遺下之前開土地
        為兄弟六人各人各陸分之壹均分繼承取得權利無誤。因為便宜上由羅吉松、
        羅吉長二人各二分之一登記名義借用登記是實。」，羅吉松、羅吉長並於七
        十年六月二十九日，以該二人名義就系爭土地辦理繼承登記，各為持分二分
        之一。為辦理繼承登記，雖原告三人並無拋棄繼承之意思，仍於辦理系爭土
        地繼承登記時，出具拋棄繼承同意書，但原告三人並無拋棄繼承之意思，原
        告三人所出具之拋棄繼承權同意書，無非係為配合系爭土地辦理繼承登記之
        手續而已，是原告三人縱有依據修正前民法第一千一百七十四條之規定，以
        書面向其他繼承人即羅吉松，羅吉長表示拋棄繼承，因羅吉松、羅吉長亦明
        知原告實際上並無拋棄繼承之意思，故原告拋棄繼承之意思仍為無效。
  （二）嗣羅吉松於八十四年八月五日死亡，信託關係已告終止。然而羅吉松之繼承
        人被告竟否認信託關係，拒不回復本件原告之應有部分登記，並向法院訴請
        分割遺產，經法院判決確定，被告因確定判決取得系爭土地應有部分二分之
        一。羅吉松其他繼承人縱使有心返還羅吉松受託之系爭土地應有部分亦無法
        為之。茲因農業發展條例於八十九年一月二十六日修正公布，第十七條第一
        項規定：「本條例修正施行前，繼承人因受原土地法第三十條之一及修正前
        本條例第三十一條之限制，而以約定或信託方式，將農地或其持分登記於受
        託人名下者，於本條例通過後一年內，得請求回復登記為所有權人」，原告
        始依信託法律關係及上述農業發展條例第十七條之規定提起本訴，請求被告
        就系爭土地分別移轉登記應有部分十分之一於原告乙○○、丁○○、丙○○
        。
  （三）原告乙○○、丁○○、丙○○等人之被繼承人羅成，原有羅吉相、乙○○、
        丁○○、丙○○、羅吉長及羅吉松（即被告羅春玉之被繼承人）等繼承人。
        羅吉相於四十一年一月十八日即夭折，因而於羅成六十九年十二月三日過世
        時，其遺產繼承人應為乙○○、丁○○、丙○○、羅吉長、羅吉松五人（羅
        成之其他女性繼承人均拋棄繼承）。即因繼承而取得系爭土地所有權者，乃
        乙○○、丁○○、丙○○、羅吉長、羅吉松等五人，至於乙○○、丁○○、
        丙○○、羅吉長、羅吉松於七十年七月六日訂立之「切結書」，固記載「立
        切結書人等切結家父遺下之前開土地為兄弟六人（即羅金貴、羅吉松、乙○
        ○、丁○○、羅吉長、丙○○）各人六分之一均分繼承取得權利無誤」等語
        ，惟查羅成之繼承人僅為乙○○等五人，前開切結書所謂「兄弟六人（即羅
        金貴…）」等語，乃羅金貴為羅吉松之長子（亦為羅成之長孫），依據民間
        習俗，其亦可分得羅成之遺產，並以其代表羅吉相一房之故。惟因羅金貴為
        羅成之孫，亦非羅吉相之養子，依現行民法之規定，對於羅成之遺產並無繼
        承權或代位權可言，無從取得系爭土地之所有權，當然亦無從將其應有部分
        信託登記於羅吉松，是以本件系爭土地，應由乙○○、丁○○、丙○○、羅
        吉長、羅吉松等五人因繼承而當然取得所有權，上開五人並於七十年七月六
        日訂立切結書，由原告三人將系爭土地應有部分（各為五分之一）之一半（
        即系爭土地應有部分十分之一）信託登記予被告之被繼承人羅吉松。
  （四）對被告抗辯之陳述：
        系爭土地既經原告三人將應有部分分別信託登記予羅吉松、羅吉長二人，羅
        吉長受託部分於羅吉長七十八年六月十四日死亡後，其繼承人羅麗如、羅金
        峰等人即將羅吉長受託之財產返還於原告等人。惟因當時信託法尚未施行，
        因而以「買賣」為移轉登記原因，非謂丁○○向羅麗如等人買受自己信託於
        羅吉長之財產，是被告辯稱丁○○向羅麗如、羅金峰二人買受系爭土地應有
        部分，而謂系爭土地並無信託關係並不可採。
  三、證據：提出分鬮書影本一份、切結書影本一份、土地登記簿謄本一份、台灣高
      等法院台中分院八十六年度上字第一二五號判決影本一份。
乙、被告方面：
  一、聲明：駁回原告之訴。
  二、陳述：系爭土地與台中后里鄉○○○段四三四之十六地號土地，於七十九年十
      一月十七日由羅金峰及羅麗如將應有部分三分之一賣與原告丁○○，如確有信
      託關係，原告何須向羅金峰及羅麗如購買？且原告及繼承權人均依法完成拋棄
      繼承，原告自不得提起本訴請求。況原告已向鈞院提起塗銷登記之訴，並業經
      判決確定，原告復提起本訴，顯有違一事不再理。
  三、証據：提出土地登記謄本三份、台灣台中地方法院八十六年度訴字第一一二七
      號、八十五年家訴字第一六號判決各一份、台灣高等法院台中分院八十七年度
      上字第一三七號裁定及八十六年度家上字第一二五號判決一份、台灣台中地方
      法院檢察署八十六年度偵字第一四三八六號、八十八年度偵字第二三八三三號
      不起訴處書各一份。
丙、本院依職權調閱本院八十六年度訴字第一一二七號民事卷、八十五年度家訴字第
    一六號民事卷、台灣高等法院台中分院八十七年度上字第一三七號民事卷及八十
    六年家上字第一二五號民事卷。
    理    由
甲、程序方面：
（一）按當事人不得就已起訴之事件，於訴訟繫屬中，更行起訴；又訴訟標的於確定
      之終局判決中經裁判者，除法律別有規定外，當事人不得就該法律關係更行起
      訴，民事訴訟法第二百五十三條、第四百條第一項分別定有明文。而訴訟標的
      於確定之終局判決中經裁判者，依上述民事訴訟法第四百條第一項規定，當事
      人固不得就該法律關係更行起訴，惟此係指確定終局判決所裁判之訴訟標的，
      與更行起訴之法律關係相同、正相反或可以替代者而言，若更行起訴之法律關
      係，與確終定判決所裁判之訴訟標的僅有因果關係，則二者並非相同，即無該
      條之適用；且該條規定確定判決之既判力，惟於判決主文判斷之訟標的始可發
      生，若訴訟標的以外之事項，縱令與為訴訟的之法律關係有影響，因而於判決
      理由中對之有所判斷，尚不能因該判決已經確定而認此項判斷有既判力，最高
      法院五十一年台上字第一０四一號、七十三年台上字第三二九二號判例意旨可
      參。
（二）經查本件原告曾於八十六年六月六日向本院起訴請求被告塗銷登記，本院以八
      十六年訴字第一一二七號判決認原告非土地所有權人，不得基於物上請求權、
      侵權行為及不當得利之法律關係而訴請被告塗銷登記而駁回原告之訴，經原告
      上訴後亦經台灣高等法院台中分院以八十七年度上字第一三七號判決駁回原告
      之上訴而確定等情，有本院八十六年訴字第一一二七號、台灣高等法院台中分
      院八十七年度上字第一三七號判決附卷可稽。惟本院八十六年訴字第一一二七
      號及台灣高等法院台中分院八十七年度上字第一三七號請求塗銷登記事件中，
      原告請求被告塗銷登記，其訴訟標的為物上請求權、侵權行為之法律關係及不
      當得利請求權，與本件原告基於信託法律關係及農業發展條例第十七條第一項
      之規定請求被告將系爭土地之所有權移轉登記於原告之訴訟標的並非同一事件
      ，揆諸前開判例意旨，原告提起本訴，即非民事訴訟法第二百五十三條規定之
      更行起訴，是被告辯稱原告更行起訴，於法不合云云，即非可採。
乙、實體方面：
一、原告起訴主張坐落台中縣后里鄉○○○段第四三四之二三號土地，原為羅成所有
    ，於羅成去世前因其子僅羅吉松、羅吉長以農耕維生，故於六十六年五月二十日
    ，羅吉松（即被告羅春玉之被繼承人）、羅吉長、原告丁○○、乙○○及丙○○
    共同訂立分鬮書，將系爭土地交由羅吉松、羅吉長二人耕種。俟羅成於六十九年
    十二月三日死亡，其女性繼承人均拋棄繼承，由羅吉松、羅吉長及原告乙○○、
    丙○○、丁○○等五人繼承羅成之遺產。因系爭土地為農地，其時土地法規定農
    地應分歸能自耕者繼承，而於繼承時僅羅吉松、羅吉長二人有自耕能力，因而由
    原告乙○○、丙○○、丁○○三人將自己對於系爭土地之應有部分（各為五分之
    一）信託登記於羅吉松、羅吉長二人，信託登記於羅吉松部分則為系爭土地應有
    部分十分之一（即乙○○、丙○○、丁○○應繼分之一半）。為恐日後產生糾紛
    ，羅吉松、羅吉長並於七十年七月六日委請代書陳鐘壬代為書寫「切結書」，載
    明：「立切結書人等切結家父遺下之前開土地為兄弟六人各人各陸分之壹均分繼
    承取得權利無誤。因為便宜上由羅吉松、羅吉長二人各二分之一登記名義借用登
    記是實。」，是便宜借用羅吉松、羅吉長名義於七十年六月二十九日，就系爭土
    地辦理繼承登記，各為持分二分之一。為辦理繼承登記，雖原告三人並無拋棄繼
    承之意思，仍於辦理系爭土地繼承登記時，出具拋棄繼承同意書，但原告三人並
    無拋棄繼承之意思，原告三人所出具之拋棄繼承權同意書，無非係為配合系爭土
    地辦理繼承登記之手續而已，是原告三人縱有依據修正前民法第一千一百七十四
    條之規定，以書面向其他繼承人即羅吉松，羅吉長表示拋棄繼承，因羅吉松、羅
    吉長亦明知原告實際上並無拋棄繼承之意思，故原告拋棄繼承之意思仍繼承人被
    告竟否認信託關係，拒不回復本件原告之應有部分登記，並向法院訴請分割遺產
    ，經法院判決確定，被告因確定判決取得系爭土地應有部分二分之一。羅吉松其
    他繼承人縱使有心返還羅吉松受託之系爭土地應有部分亦無法為之。茲因農業發
    展條例於八十九年一月二十六日修正公布，信託人於該條例通過後一年內，得請
    求回復登記為所有權人，是原告依信託法律關係及上述農業發展條例第十七條之
    規定提起本訴，請求被告就系爭土地分別移轉登記應有部分十分之一於原告乙○
    ○、丁○○、丙○○。被告則以原告均已拋棄繼承，自不得提起本訴請求，且系
    爭土地與台中后里鄉○○○段四三四之十六地號土地，於七十九年十一月十七日
    由羅金峰及羅麗如將應有部分三分之一賣與原告丁○○，如確有信託關係，原告
    何須向羅金峰及羅麗如購買云云置辯。
二、原告主張系爭土地原為羅成所有，羅成於六十九年十二月三日死亡後，由原告及
    已死亡之羅吉松、羅吉長繼承取得系爭土地之所有權，系爭土地於七十年六月二
    十九日以羅吉松、羅吉長名義辦理繼承登記，嗣羅吉松死亡，羅吉松之繼承人之
    一即被告向法院訴請分割羅吉松之遺產，經法院判決確定，被告取得系爭土地應
    有部分二分之一，有原告提出之土地登記簿謄本，及本院八十五年度家訴字第一
    六號判決及台灣高等法院台中分院八十六年度家上字第一二五號判決可稽，被告
    對此並不爭執，可信為真實。
三、按信託者，謂委託人將財產權移轉或為其他處分，使受託人依信託本旨，為受益
    人之利益或為特定之目的，管理或處分信託財產之關係，八十五年一之二十六日
    公布之信託法第一條定有明文。又信託契約成立後，須待信託關係消滅，始得請
    返還信託財產，最高法院六十七年台上字第五０七號著有判例。本件原告主張於
    六十六年間將系爭土地交由羅吉松、羅吉長耕種，以及七十年間以信託之意思將
    系爭土地繼承部分信託登記於羅吉松、羅吉長名下等情，業據其等提出分鬮書及
    切結書一份為証，惟為被告所否認，經查原告與羅吉松、羅吉長等人於六十六年
    間所為之分鬮書係在被繼承人羅成六十九年去世以前，固不發生遺產繼承之效力
    ，然羅成去世後，原告主張與羅吉松、羅吉長所立之切結書，表明遺產由兄弟均
    分，僅因便宜，由羅吉松、羅吉長辦理繼承登記等情，經本院依職權調閱台灣高
    等法院八十七年上字第一三七號民事卷，証人陳鐘壬於上述案件審理時到庭証稱
    ：該切結書係羅吉松、羅吉長託伊寫的，是民國七十年寫的，切結書的意思是由
    羅吉松、羅吉長出名登記，其他人權利仍在（詳八十七年上字第一三七號卷第一
    百九十九頁、第二００頁）等語，該切結書之真正，應堪認定。被告仍執前詞，
    否認切結書之真正，應不可採。是原告與羅吉松、羅吉長間應有信託關係存在。
    復按表意人無欲為其意思表示所拘束之意，而為意思表示者，於相對人明知時無
    效，民法第八十六條定有明文，如前所述，原告與羅吉松、羅吉長既有信託關係
    ，故為辦理繼承登記，原告三人於辦理系爭土地繼承登記時，出具之拋棄繼承同
    意書，無非係為配合系爭土地辦理繼承登記之手續而已，是原告三人縱有依據修
    正前民法第一千一百七十四條之規定，以書面向其他繼承人即羅吉松，羅吉長表
    示拋棄繼承，因羅吉松、羅吉長亦明知原告實際上並無拋棄繼承之意思，故上述
    意思表示亦屬無效。
四、綜前所述，原告於七十年間將其等對系爭土地之權利信託予羅吉松、羅吉長，而
    羅吉松於八十四年八月五日死亡，當時信託法尚未公布實施，則現行八十五年一
    月二十六日公布實施之信託法第八條第一項信託關係不因受託人死亡而消滅之規
    定，於本件自無適用之餘地。本件受託人羅吉松、羅吉長於信託法實施前即死亡
    ，則斯時信託關係即消滅，自不因數年後有信託法之立法而使已消滅之信託關係
    復活，是信託人原告以信託契約消滅及繼承為由，而請求被告移轉系爭土地應有
    部分予原告，應有理由。
五，復按因農業發展條例於八十九年一月二十六日修正公布，第十七條第一項規定：
    「本條例修正施行前，繼承人因受原土地法第三十條之一及修正前本條例第三十
    一條之限制，而以約定或信託方式，將農地或其持分登記於受託人名下者，於本
    條例通過後一年內，得請求回復登記為所有權人」，從而原告依信託法律關係消
    滅及上述農業發展條例第十七條之規定提起本訴，請求被告就系爭土地分別移轉
    登記應有部分十分之一於原告乙○○、丁○○、丙○○，為有理由，自應准許。
六、本件事証已臻明確，兩造其餘攻擊防禦及証據調查，均與本件之判斷不生影響，
    自毋庸一一審酌論列，併此敘明。
七、據上論結，原告之訴為有理由，依民事訴訟法第七十八條判決如主文。
中      華      民      國    八十九    年    十一    月    二十三    日
                                    臺灣臺中地方法院民事第三庭
~B法      官  涂秀玲
右為正本係照原本作成
如不服本判決，應於判決送達後二十日內，向本院提出上訴狀。
中      華      民      國    八十九    年     十一     月    二十三    日
~B法院書記官


司法院資訊處製作；財團法人民間司法改革基金會備份。
